臺灣橋頭地方法院民事判決
110年度訴字第941號
原      告  呂忠仁  
訴訟代理人  謝勝合律師
複代理人    岳忠樺律師
被      告  鄭先家  

            翁月碧  
            王耀明  
            陳月琴  
兼上1人訴訟
代理人      李榮祥  
上列當事人間請求分割共有物事件，本院於民國111年5月26日言
詞辯論終結，判決如下：
  主  文
坐落高雄市○○區○○段○○○地號土地（面積二０七六點一二平方公尺
），分割方法如附表二及附圖所示。
兩造各應補償或受償之金額如附表三之補償金額明細所載。
訴訟費用由兩造依如附表一所示之比例負擔。 
    事實及理由
一、被告鄭先家、王耀明、陳月琴、李榮祥經合法通知，未於言
    詞辯論期日到場，核無民事訴訟法第386條所列各款情形，
    爰依原告之聲請，由其一造辯論而為判決。
二、原告主張：坐落高雄市○○區○○段000地號土地（面積2,076.1
    2平方公尺，下稱系爭土地）為兩造共有，應有部分如附表
    一所示，兩造未訂有不分割期限或分管協議，亦無因使用目
    的不能分割情事，惟無法協議分割，爰依民法第823條第1項
    、第824條第2項第1款規定，請求判決分割如附表二、附圖
    所示，另兩造若有分配面積短於持份面積者，同意按公告現
    值加4成補償另互相找補等語。並聲明：如主文第1、2項所
    示。
三、被告之答辯：
  ㈠被告李榮祥、陳月琴、翁月碧、王耀明則均曾到庭表示：對
    分割方案無意見，亦同意以公告現值加4成找補等語。
  ㈡被告鄭先家未曾於言詞辯論期日到場，亦未曾提出書狀作何
    聲明或陳述。
四、兩造不爭執事項：
  ㈠系爭土地為兩造共有，兩造應有部分各如附表一所示。
  ㈡系爭土地並無依物之使用目的不能分割之情事，兩造間就系
    爭土地並無不分割之協議，亦無分管協議。
五、本件爭點為：
  ㈠系爭土地是否可分割？
  ㈡又系爭土地如為原物分配，應如何分割始為公平、適當？以
    原物為分配時，如共有人中有未受分配，或不能按其應有部
    分受分配者，其補償金應如何計算？
六、本件得心證之理由：
  ㈠按各共有人，除法令另有規定外，得隨時請求分割共有物，
    但因物之使用目的不能分割或契約訂有不分割之期限者，不
    在此限，民法第823 條第1 項定有明文。本件原告主張系爭
    土地為兩造分別共有，其應有部分如附表一所示，兩造就系
    爭土地並無不能分割期限之約定，系爭土地亦無使用目的上
    不能分割之情事，惟兩造於起訴前無法達成分割協議等情，
    有土地登記謄本等件為證（見審訴卷41-43頁）。是以，系
    爭土地並無不能分割之情形，原告訴請裁判分割系爭土地，
    核屬有據。
  ㈡至於原告先前就系爭土地提出分割共有物訴訟，經本院108年
    度訴字第299號（下稱前案判決）以系爭土地未解除農地套
    繪管制，不得分割為由，駁回其訴。惟系爭土地為都市計畫
    農業區，非屬法定耕地，並非農業發展條例（下稱農發條例
    ）第3條第11款所稱耕地，有高雄市政府農業局民國110年9
    月27日高市農務字第11032781400號函附卷可稽（見審訴卷
    第193頁），是前案判決稱系爭土地為農發條例規定之耕地
    ，尚有誤會，其已無須受農發條例第16條分割之限制。又系
    爭土地重測前地目為建，都市計畫發布後為農業區，係都市
    計畫法高雄市施行細則所規定農業區土地在都市計畫發布前
    已為建地目之建築用地，故系爭土地上之使用執照（68）高
    縣建局建管字第00000-0號（建築地址高雄市○○區○○0巷00○0
    號，下稱10-1號房屋）、（81）高縣建局建管字第04354號
    （建築地址高雄市○○區○○0巷0號，下稱4號房屋），均係依
    建築法規定之住宅，而非農業用地興建農舍辦法所規範之農
    舍，不受農業用地興建農舍辦法限制一情，此亦經本院發函
    高雄市政府工務局後，經高雄市政府工務局111年3月4日高
    市工務建字第11131574500號函確認為真（見本院卷第29頁
    ），本件應適用建築基地法定空地分割辦法，而非適用農業
    用地興建農舍辦法，不受農地套繪管制，故前案判決認其受
    農地套繪管制而不能分割，容有誤會。又10-1號房屋、4號
    房屋業經其屋主依上開都市計畫高雄市施行細則規定，將記
    載興建之建物由「農舍」更改為「住宅」，亦明此旨，此有
    使用執照、申請變更用途資料等件在卷可參（見審訴卷第25
    -39、299頁）。而本件分割方法，其分割位置均在10-1號房
    屋、4號房屋基地坐落位置之外，亦不影響建築基地法定空
    地分割辦法規定，有高雄市工務局110年11月10日函文所附
    之圖面在卷可佐（見審訴卷第269-273頁），是本件即無法
    令限制不能分割之情形，自得依法裁判分割。
  ㈢按共有物分割方法，法院應斟酌當事人之聲明，共有物之性
    質，經濟效用及全體共有人之利益等公平決之，不受當事人
    主張之拘束（最高法院69年度臺上字第3100號判決參照）。
    又按共有物分割之方法不能協議決定，或於協議決定後因消
    滅時效完成經共有人拒絕履行者，法院得因任何共有人之請
    求，命以原物分配於各共有人，民法第824條第2 項第1 款
    定有明文。又分割共有物時，法院應參酌當事人之聲明、共
    有物之性質、經濟效用及全體共有人利益等公平決之；分割
    共有物除兼顧土地現有使用狀況，使盡可能不拆除現有建物
    外，仍應斟酌土地利用效益、當事人意願、共有物之使用情
    形、經濟效用及全體共有人之利益等情形而為適當及公平、
    合理之分割。經查：
  1.系爭土地上有原告所有之4號房屋，位於附圖所示A部分，李
    榮祥、陳月琴2人共有之門牌號碼高雄市○○區○○○巷0號房屋
    ，位於附圖所示B部分，鄭先家所有之高雄市○○區○○○巷0號
    房屋（下稱5號房屋），位於附圖所示C部分，王耀明所有之
    10-1號房屋，位於附圖所示E部分，B1部分現為空地，D、D1
    部分，則有翁月碧所有之鐵皮屋坐落其上，F部分現為兩造
    出入之道路等情，業經本院會同地政人員履勘現場查明屬實
    ，並有109 年10月14日勘驗筆錄，現場照片數張及地政人員
    測量後製作之如附圖所示之複丈成果圖等件（見前案判決卷
    第157-166頁）在卷可憑，而兩造表示現況仍與109年10月14
    日相同，而無須再為履勘（見本院卷第55頁），上情堪可認
    定。
  2.原告所主張之分割分案，係將如附圖A 部分歸原告所有，B 
    、B1部分歸李榮祥、陳月琴共有，渠2人亦表示同意保持共
    有，而C 部分歸鄭先家所有，D、D1部分歸翁月碧所有，E部
    分歸王耀明所有，F則依比例，由兩造保持共有，參諸附表
    二之分割方式除兼顧兩造土地現有使用狀況，盡可能不拆除
    現有建物外，該分割方案亦經李榮祥、陳月琴、翁月碧、王
    耀明當庭表示同意，而李榮祥則當庭表示，雖本分割方案中
    ，其與鄭先家交界處，與現況不完全相符，5號房屋約占用B
    部分面積約37.52平方公尺，惟其仍希望先分配足額之持分
    面積，待之後再請其5號房屋之所有人返還占用土地（見本
    院卷第55頁），是本院審酌兩造之意見，並衡以系爭土地分
    割後，各共有人所分得之土地與其持分面積大致相符，及系
    爭土地之性質、將來之利用價值、經濟效益等情，認附表二
    所示之分割方案，堪稱符合兩造利益及社會經濟而屬適當，
    是本院斟酌土地上建物現況，暨考量共有人之利益及兩造所
    表達之意願，爰定其分割方法為如主文第1 項所示。
  ㈣按以原物為分配時，如共有人中有未受分配，或不能按其應
    有部分受分配者，得以金錢補償之，民法第824條第3項定有
    明文。經查：原告、李榮祥、翁月碧、王耀明、陳月琴均同
    意對於若分配之面積不足持分面積者，以公告現值之1.4倍
    即每平方公尺新臺幣（下同）18,200元計算（13,000×1.4＝1
    8,200，見本院卷第113頁），而唯一未到庭之鄭先家無須補
    償也無須受補償，是其核算基準既經全體同意，即屬可採，
    經核算兩造應給付及受補償之補償金如附表三所示，爰判決
    如主文第2項所示。
七、綜上所述，原告依民法第823條及第824條規定，請求分割系
    爭土地，應有理由，應予准許。本院並斟酌系爭土地之使用
    狀況及經濟利益等情事，而判決如主文第1、2項所示之分割
    方案及補償金額。
八、末按因共有物分割、經界或其他性質上類似之事件涉訟，由
    敗訴當事人負擔訴訟費用顯失公平者，法院得酌量情形，命
    勝訴之當事人負擔其一部，民事訴訟法第80條之1 定有明文
    。本院審酌共有物分割訴訟，其分割結果對於兩造均屬有利
    ，再參以兩造就系爭土地應有部分之比例，諭知訴訟費用之
    負擔如主文第3 項所示。
中　　華　　民　　國　　111 　年　　6 　　月　　9 　　日
                  民事第一庭  法  官  張琬如
以上正本係照原本作成。
如對本判決上訴，須於判決送達後20日內向本院提出上訴狀。如
委任律師提起上訴者，應一併繳納上訴審裁判費。
中　　華　　民　　國　　111 　年　　6 　　月　　9 　　日
                              書記官  葉玉芬
附表一（共有比例，訴訟費用負擔比例）

編號 共有人姓名 應有部分 1 呂忠仁 374/4280 2 李榮祥 889/4280 3 陳月琴 889/4280 4 鄭先家 1460/21400 5 翁月碧 1154/4280 6 王耀明 341/2140 

附表二（系爭土地分割方案）

分割方案（附圖）     編號  共有人    分得位置  分得面積（㎡） 分割後就分配土地應有部分比例 1 呂忠仁 A 173.49 1/1 2 李榮祥 B、B1  577.8+143.28＝721.08 1/2  陳月琴   1/2 3 鄭先家 C 119.82 1/1 4 翁月碧 D、D1 136.86+341.75＝478.61 1/1 5 王耀明 E 263.35 1/1 6 呂忠仁 F 319.77 374/4280  李榮祥   889/4280  陳月琴   889/4280  鄭先家   1460/21400  翁月碧   1154/4280  王耀明   341/2140 

附表三

新臺幣（元） 李榮祥、陳月琴受補償金額 王耀明受補償金額 應補償金額合計 呂忠仁應補償金額 124,107 240,075 364,182 翁月碧應補償金額 31,321 60,589 91,910 合計 155,428 300,664 456,092